臺灣臺中地方法院刑事判決　　　　　　　　　　　　九十三年度訴字第一六四號
　　公　訴　人　臺灣臺中地方法院檢察署檢察官
　　被　　　告　甲○○
右列被告因妨害自由案件，經檢察官提起公訴（九十三年度偵續字第一一九號），本
院判決如左：
    主  文
甲○○以非法方法，剝奪人之行動自由，處有期徒刑伍月，如易科罰金，以佰元折
算壹日。
    事  實
一、甲○○因與丙○○間有保險糾紛，竟基於剝奪他人行動自由之犯意，於民國九十
    一年十月十八日下午七時許，先以其欲償還積欠丙○○之新臺幣（下同）二萬元
    債務為由，邀約丙○○至其住處附近之紅茶店見面，迨至同日下午九時三十分許
    ，丙○○依約抵達後，甲○○即另向丙○○陳稱其欲至友人位在臺中市北區廓子
    巷八七之一號之住處即天元靈修院借取客票供償還前揭債務，並邀約丙○○一同
    前往，詎丙○○隨同甲○○前往前揭處所後，甲○○即以前揭保險糾紛要求丙○
    ○進行會算，並強迫丙○○簽下面額共計五十六萬三千四百八十二元之本票五紙
    及同意支付前揭款項等內容之協議書一紙，否則不讓丙○○離開，致丙○○為得
    以離去，遂於次日凌晨一時許左右簽立前揭本票及協議書予甲○○收執，而行無
    義務之事，甲○○則於取得前揭本票及協議書後，始令丙○○搭車離去，共計剝
    奪丙○○之行動自由達三小時半之久。
二、案經丙○○訴由臺中市警察局第五分局報請臺灣臺中地方法院檢察署檢察官偵查
    起訴。
    理  由
一、訊據被告甲○○固坦承伊確有於前揭時、地要求告訴人丙○○簽寫前揭協議書及
    本票，且丙○○事後亦已交付前揭協議書及本票予伊收執等情不諱；惟仍矢口否
    認有何妨害自由及強制罪之犯行，辯稱：係告訴人丙○○私自持伊及廖淑鈴之保
    單向國泰保險公司質押借款，待國泰保險公司將貸款匯至廖淑鈴之帳戶後，即向
    伊謊稱該等款項係借予伊之款項，而要求伊簽發支票償付，伊當日揭發告訴人前
    揭違法情事後，係告訴人自知理虧而自願簽下本票及協議書，伊並無任何強迫行
    為云云。惟查：
（一）被告辯稱伊在靈修院僅向丙○○陳稱有二條路可以選擇，要還錢或去派出所，
      係丙○○自己選擇還錢，並表示願意書立協議書及本票，其間丙○○均可自由
      撥打電話及上廁所，伊事後尚要求計程車搭載丙○○至丙○○停放機車處，並
      無施以強迫之手段等情，固經證人即當時在場之洪銘城及洪獻章分別於九十三
      年五月二十五日偵查、九十一年十月三十一日警詢時證稱：「當天回來才碰到
      被告及丙○○，那裡是門口，有很多信眾在那裡出入，不可能有強逼的手段，
      我沒有看到甲○○有用強迫的手段。」、「我看到他們二人在對帳，甲○○說
      不是和解就是叫警察來處理，丙○○說對帳，對完帳後，先寫協議書再簽本票
      ，簽完本票後丙○○就回去了。」及「當時甲○○說要給二條路走，一是還錢
      ，二是到派出所報案，丙○○說要還錢才簽下本票，我沒有看到強迫的情形，
      是丙○○志願簽的。」等語，以及證人即當時在場之乙○○於本院審理時陳稱
      ：「他們談了好久，我在後面看電視看了好久，丙○○從我前面走過起碼二、
      三次，去上廁所三次，接過二至三通電話，後來好像有叫計程車讓她回去，她
      一個人回去，他們談了二、三個鐘頭，期間我沒有注意，但我好像有聽到甲○
      ○提到你是要還錢還是要去派出所。丙○○簽本票好像是說保險的事，聽說是
      欠甲○○錢，甲○○問她是要還錢還是去派出所，丙○○說要還，就叫小弟去
      買本票。丙○○簽完本票以後過蠻久才離開，她還在那邊聊天泡茶很久，她站
      在我旁邊我還有聽到她接聽電話，說她馬上回去。」等情在卷；然而，告訴人
      丙○○既迭次指陳：「我去那邊，所有的人都不認識，如果甲○○沒有騙我過
      去說要還我錢，我幹嘛去那邊，且是三更半夜，我又不是那邊的信徒，那天我
      有去上廁所沒錯，但都有一個年輕人跟著我，我去哪邊那個年輕人就跟到哪裡
      ，那天只差沒有架著我而已，我坐在裡面他們坐在外面，擋住門口我怎麼出去
      ，我有接電話是沒有錯，那二通電話都是我唸幼稚園的小孩打來的，他們問我
      怎麼還不回家。」等語詳實，可見告訴人丙○○當日至靈修院後，已確無決定
      是否離開及何時離開該處之自由無疑，是縱其間丙○○仍可在該處接聽電話及
      上廁所，亦無礙於其行動自由是否業遭剝奪之認定，自尚非得作為有利被告之
      證據。
（二）次以，參諸被告甲○○於本院審理時自承：「我是以要拿客票償還丙○○債務
      為由而約丙○○至天元靈修院，我到現場後才揭發丙○○冒貸等行為。本票是
  託洪銘城的女婿出去買，那邊很偏僻，那時已經十一、二點了，所以他去買了
      一、二十分鐘。丙○○是晚上九點多鐘到，約晚上十二點到一點左右離開現場
      ，是坐計程車離開。」等語，及證人乙○○於本院審理時陳稱：「（問：你當
      天有沒有看到丙○○簽這份協議書？）我只知道他們有要簽本票，叫一個信徒
      騎機車去買本票。當時的靈修院前面是河，然後有整排都是住家、商店。丙○
      ○離開靈修院之前，不曾離開過靈修院的大門口，因為化妝室在裡面，她往裡
      面走去上廁所。泡茶地方離大門不到一公尺，大門進去就是茶桌了。他們在談
      時有一點大聲，甲○○就說妳怎麼可以這樣做，我把你當朋友，妳怎麼可以騙
      我，害我支票跳票、信用破產之類的話。」等情，核與告訴人丙○○指陳該處
      十分偏僻，伊原非為處理前揭事宜至該處，而係遭甲○○騙至該處等情相符，
      亦即被告確係以償還告訴人借款為由誘騙告訴人前往靈修院而要求告訴人償還
      欠款，且告訴人當日乃於凌晨零時至一時許簽完協議書及本票後始得以離去甚
      明，則倘非告訴人丙○○拒不承認前揭冒貸等款項，因該處位置偏僻，然遭被
      告脅迫而急欲離去，迫於無奈始簽寫前揭協議書及本票，何以渠等商談會算之
      時間長達近三小時之久，且不逕先以書立和解或協議書之方式確認債權即足，
      仍遲至半夜另行外出購買本票交予告訴人簽發之理，基上，益徵告訴人指陳被
      告當日乃急欲解決前揭糾紛，而曾向伊表示須隨即簽立前揭本票及協議書，否
      則不得離去等語，洵屬有據，堪予採信。
（三）另者，告訴人丙○○業已迭次陳稱：「三張支票退票部分是九十一年九月我去
      向廖淑鈴收保費，那時是收廖淑鈴的保費，她跟我說她支票已經用完，所以當
      時沒有開任何支票繳保費，甲○○投保的部分就是二萬五千一百零五元部分，
      他是九十一年四月二十日投保，因他年齡超過五十五歲，規定要體檢，那張二
      萬五千一百零五元的票是我先幫他墊現金，他在九十一年八月六日開十月二十
      日的票還給我，這張是我持有的票，我要如何運用他不能干涉，另外二萬八千
      四百五十元這張是甲○○、廖淑鈴跟我借貸的，我是九十一年八月二十七日匯
      款一萬元入廖淑鈴戶頭，另外九十一年九月十六日甲○○再跟我借一萬八千元
      現金，四百五十元是利息，所以請他開二萬八千四百五十元支票，二萬三千零
      四十二元也是甲○○投保，我先墊保費，九十一年一月三十日甲○○要投保的
      ，因為他要體檢，他一直拖延，拖到三月十三日體檢完成公司才核保，這件保
      費總共是三萬四千五百四十二元，我先墊現金，九十一年八月二十日他先還我
      一萬一千五百元，其餘的二萬三千零四十二元他開廖淑鈴九十一年十月二十七
      日的票還我，這些票是甲○○要繳保費，我已經先替他付現金給國泰人壽，他
      再開票還我，所以這些票是我的，這些票後來也都退票」等語在卷，且證人即
      國泰人壽中西展業處主任丁○○於本院審理時亦證稱：「廖淑鈴、甲○○他們
      的保費都是丙○○在收。廖淑鈴開的這二張支票，她所要繳的保費後來沒有繳
      ，我們有寄催繳通知給客戶，後來這二張支票是繳另外二位保戶蔡淑敏與許炯
      耀之保費，這二張支票的面額跟這二位保戶要繳的保費沒有相符。我們公司跟
      被告催繳時，他就有跟我講他保費已經繳了，是在支票退票前二、三天，我那
      時就有跟他講你如果有繳保費要提出收據，我們是以收據為憑，所以沒有辦法
      將支票還他。甲○○、廖淑鈴是九十一年九月底、十月初時主張他們的保單有
      被冒貸，甲○○跟我詢問的同一時間我就有問丙○○，丙○○說她沒有經手現
      金，甲○○、廖淑鈴是九十一年十月底、十一月初時跟我主張保費被侵占，我
      有向丙○○詢問，我去看支票是繳誰的錢，結果是繳蔡淑敏、許炯耀的保費，
      我有跟甲○○講，這幾張支票不是繳你們的保費，然後我才問丙○○，丙○○
      說是甲○○欠她的錢，我說客戶的支票你拿去繳別人的保費，丙○○說是甲○
      ○欠她的錢，等於是她的錢，她要繳誰的保費都可以。丙○○說保單要保書上
      都是甲○○、廖淑鈴簽的，保單回條我調出來不是他們本人簽。」等語詳實，
      復有廖淑鈴之存款帳戶明細及聲明書等存卷可佐，足見告訴人丙○○自始均否
      認有何假冒被告之妻廖淑鈴名義申辦信用卡而購買新保險單，並以該等保險單
      質押借款等情，且仍認被告尚積欠伊借款或代為繳交保險費等費用，當無自願
      償還前揭冒貸等款項之餘地，自堪認被告辯稱告訴人係自願償還前揭款項而簽
      寫協議書及本票，伊並無任何強迫行為云云，顯非可取。
（四）況且，被告雖辯稱國泰公司之保單質押借款雖存入其妻廖淑鈴之帳戶內，然告
      訴人丙○○乃向伊謊稱冒貸而存入之借款係出借予伊繳付債務之借款，伊尚因
      此簽發加計利息之支票予告訴人云云；而經核廖淑鈴所有帳戶內保單質押借款
      之款項，固可見國泰保險公司曾於九十年九月五日撥款一萬五千二百三十二元
      、同年月十日撥款二萬五千零三十六元、同年十月三日撥款二萬二千九百七十
      八元、同年十二月二十五日撥款六千五百二十七元、九十一年二月十九日撥款
      三千五百七十八元、九十一年四月四日撥款四千九百三十六元、九十一年四月
      二十三日撥款四千七百六十七元、五月二十四日撥款四千七百三十四元、七月
      三日至二十四日共計撥款二萬四千五百零二元等情，惟被告僅曾於九十年十一
      月二十五日簽發面額二萬五千元之支票、十二月二十五日簽發面額二萬九千元
      之支票、九十一年一月二十日簽發面額一萬三千七百九十七元之支票、一月十
      七日簽發面額一萬九千零八十六元之支票、二月十九日簽發面額二萬九千元之
      支票、二月二十日簽發面額六千一百元之支票、四月二十一日簽發面額二萬四
      千元之支票、七月二十一日簽發面額二萬四千一百六十元之支票予告訴人收執
      ，此有國泰人壽保險股份有限公司之人壽保險單、人身保險要保書、保單借款
      借據、保全給付收據、廖淑鈴之中興商銀北屯分行支票存款存摺、匯通銀行函
及檢送之資料、代收票據明細表及國泰人壽公司九十二年二月六日國壽字第九
      二○二○○一五號函附相關資料等存卷可佐，亦即被告簽發予告訴人收執之前
      揭支票面額，顯然尚無任何與保單質借款項相符者，是足見被告自始無法提出
      明確之數據以證其究係依憑何種計算方式要求告訴人簽立本票及協議書上之金
      額，則佐以被告自承伊當日僅提出廖淑鈴之存摺、貸款申請書及信用卡卡帳資
      料給告訴人看，且簽立協議書之前，伊未曾與告訴人就伊主張之五十六萬元債
      權債務關係討論過，是當天討論過才簽協議書等情，亦據告訴人丙○○陳述甚
      詳，益徵案發當日被告僅提出部分資料而無法供告訴人確實核對，則依常情以
      言，倘若告訴人丙○○未有遭受被告脅迫之情事，蓋無於被告未提出逐筆之明
      確資料以供會算之情形下，即自願簽寫同意支付前揭金額之協議書與本票之可
      能，故而，足認告訴人簽發前揭款項之本票及協議書，當係因被告脅迫陳稱若
      拒不會算即不得離去等強制行為所致，允無疑義。綜上論述，堪認被告上開所
      辯，乃係矯飾卸責之詞，無可憑採。本案事證明確，被告之犯行，堪予認定。
二、核被告甲○○所為，係犯刑法第三百零二條第一項之剝奪行動自由罪。被告強制
    告訴人簽發本票及協議書使人行無義務之事之低度行為，為剝奪人行動自由之高
    度行為所吸收（最高法院二十九年上字第二三五九號判例可資參照），不另論罪
    。公訴人認被告除犯剝奪他人行動自由罪外，另涉犯刑法第三百零四條之強制罪
    嫌，且二罪間有牽連犯之裁判上一罪關係，即有未洽，附此敘明。爰審酌被告以
    非法手段剝奪被害人之行動自由達三小時餘，其犯罪之動機乃為會算其間之保險
    糾紛，動機雖非卑劣，且無任何傷害被害人生命及身體之行為，惟所生之危害及
    對被害人身心影響非淺，且犯罪後仍飾詞卸責之態度等一切情狀，量處如主文所
    示之刑，並諭知易科罰金之折算標準，以示懲儆。
據上論斷，應依刑事訴訟法第二百九十九條第一項前段，刑法第三百零二條第一項、
第四十一條第一項前段，罰金罰鍰提高標準條例第一條前段、第二條，判決如主文。
中      華      民      國      九十三    年      十一    月    五      日
                                臺灣臺中地方法院刑事第一庭
                                  審判長法  官  張  智  雄
                                        法  官  莊  嘉  蕙
                                        法  官  許  惠  瑜
右正本證明與原本無異。
如不服本判決，應於判決送達後十日內向本院提出上訴狀，上訴於臺灣高等法院臺中
分院（須附繕本）。
                                        書記官
中      華      民      國      九十三    年      十一    月    五      日
附錄法條：
刑法第三百零二條第一項
私行拘禁或以其他非法方法，剝奪人之行動自由者，處五年以下有期徒刑、拘役或三
百元以下罰金。
